【裁判字號】    94,保險,24
【裁判日期】    951004
【裁判案由】    給付保險金
【裁判全文】
臺灣嘉義地方法院民事判決              94年度保險字第24號
原      告  丁○○
訴訟代理人  汪玉蓮律師
複  代理人  陳信宏律師
            葉榮棠律師
被      告  新光人壽保險股份有限公司
法定代理人  甲○○
訴訟代理人  丙○○
            乙○○
上列當事人間請求給付保險金事件，本院於民國95年9月20日言
詞辯論終結，判決如下：
    主    文
被告應給付原告新臺幣壹佰萬元，及自民國九十四年九月九日起
至清償日止按週年利率百分之十計算之利息。
訴訟費用由被告負擔。
本判決於原告以新臺幣參拾參萬參仟元為被告供擔保後，得假執
行。但被告如於執行標的物拍定、變賣前以新臺幣壹佰萬元為原
告預供擔保，得免為假執行。
    事實及理由
甲、程序方面：
    訴狀送達後，原告不得將原訴變更或追加他訴。但有下列各
    款情形之一者，不在此限：…三、擴張或減縮應受判決事項
    之聲明者。民事訴訟法第255條第1項第3款定有明文。原告
    起訴原請求被告給付新臺幣（下同）1,000,000元，及自民
    國94年9月2日起至清償日止按週年利率10%計算之利息，嗣
    減縮上開利息起算日自94年9月9日起算，核其情形，依上開
    民事訴訟法規定，尚無不合，應予准許。
乙、實體方面：
壹、原告起訴聲明：除假執行擔保金額外，餘如主文所示，而主
    張下列各情：
一、原告於88年11月18日以訴外人即原告之夫呂榮滄為被保險人
    ，以原告為受益人，向被告投保20年期終身壽險附加新光平
    安意外傷害保險，壽險部分保險金額為500,000元，平安意
    外傷害保險金額係1,000,000元。呂榮滄於94年7月30日下午
    5時許不慎跌落嘉義縣民雄鄉○○村○號○○道路旁水溝而溺
    水窒息死亡。鈞院檢察署相驗屍體證明書及中山醫學大學附
    設醫院病理科解剖鑑定報告書均認呂榮滄係意外死亡。原告
    申請理賠通知於同年8月24日送達被告，惟被告僅給付壽險
    部分500,000元保險金，至今仍未給付意外傷害保險部分之
    保險金，爰依新光平安意外傷害保險附約（下稱系爭附約）
    第9條第1項、保險法第34條請求被告給付保險金。
二、對被告抗辯之陳述：
    呂榮滄固於93年6月15日及94年3月30日因癲癇復發住院，惟
    尚不得僅憑呂榮滄於死亡4個月前之診療紀錄，即認其於94
    年7月30日係因癲癇而溺水。
貳、被告則聲明：１、原告之訴駁回，２、如受不利判決，願供
    擔保請准宣告免為假執行，而以下列情詞置辯：
一、系爭附約第3條：「本附約所稱之意外傷害事故，係指被保
    險人於本附約有效期間內，因遭受意外傷害事故，致其身體
    蒙受傷害而致殘廢或死亡。前款所稱意外傷害事故，指非由
    疾病引起之外來突發事故」。依上開契約約定，意外傷害保
    險事故之要件有三：(1)非由自身疾病所引起，(2)出於自身以
    外之事故，(3)事故之突發性，即外在環境急速變化致不可預
    期或出乎預料之外，故原告請求系爭附約保險金應就上開三
    要件之具備負舉證責任，惟其並未就此盡相當之舉證責任。
    而鈞院檢察署相驗之重點係判斷有無他殺嫌疑，至於死因究
    係因病或意外所致，常未予深究，故不得依相驗屍體證明書
    即認呂榮滄為意外死亡。
二、呂榮滄有癲癇病史，曾於93年6月15日、94年3月30日因癲癇
    發作住院而向被告申請理賠。癲癇患者發作時係毫無預警突
    然喪失意識，全身肌肉開始僵直抽搐，對周遭一切失去知覺
    、動作異常或失去肌肉張力致跌倒。呂榮滄溺斃之水溝深度
    不深，若係身體健康之壯年人跌落此水溝，於無明顯可見外
    傷情形下，應非不能自救，故可認呂榮滄係因癲癇發作致無
    法自行爬起，其溺斃先行原因係癲癇，而不符系爭附約第3
    條所定非由自身疾病所引起之要件。
參、本院判斷：
一、原告主張其於88年11月18日以呂榮滄為被保險人，以己為受
    益人，向被告投保20年期終身壽險附加意外傷害保險，壽險
    部分保險金額為500,000元，系爭附約保險金額係1,000,000
    元。呂榮滄於94年7月30日跌落嘉義縣民雄鄉○○村○號○○
    道路旁水溝而溺水窒息死亡。上開各情，有送金單、本院檢
    察署相驗屍體證明書附卷為憑，被告對此亦不爭執（本院卷
    117頁不爭點整理結果），應認為真實。原告主張呂榮滄係
    意外死亡，被告則以上開情詞置辯，故本件應審究者係呂榮
    滄之死亡是否出於意外（同卷118頁爭點整理結果），經查
    ：
（一）依卷附由法醫蔡崇弘、薛治國於94年8月8日執行解剖之中
      山醫學大學附設醫院病理科解剖鑑定報告書略謂：「一、
      屍體外表檢查：…（五）頭面頸部：1.雙瞳孔對稱散大。
      2. 左上眶2×1公分擦傷一處。…（八）四肢：左下肢膝
      前部3×3公分擦傷一處。二、解剖內部檢查：（一）頭蓋
      腔：1.腦重1,200公克，前額部皮下4×1.5公分瘀傷。2.
      蝶竇含水。…（八）肺臟：左肺重650公克，右肺重500公
      克，水腫。三、病理切片顯微鏡檢查：…（二）肺臟：水
      腫。四、結論：（一）解剖主要所見：肺水腫、蝶竇含水
      、左膝擦傷、頭額部瘀傷。（二）死因分析：1.死者左膝
      擦傷、頭額部瘀傷，表示跌倒頭碰地。2.死者肺部水腫及
      蝶竇含水，為溺水現象。3.死者肝臟呈脂肪肝變化。4.死
      者有癲癇病史，腦部無明顯變化。5.綜合上述，死者跌倒
      頭碰地，造成溺水死亡。五、死因原因及方式判斷：（一
      ）死亡原因：甲、窒息。乙、生前溺水。（二）死因方式
      ：意外」，而此核與卷附相驗屍體證明書：「姓名：呂榮
      滄。死亡方式：意外死。死亡原因：1.直接引起死亡之疾
      病或傷害：甲、窒息。（甲之原因）乙、生前溺水」所示
      呂榮滄死亡原因相符，復經本院依職權調取本院檢察署94
      年相字第503號相驗卷宗核閱屬實。衡蔡崇弘、薛治國均
      係具專業知識之法醫，其鑑定能力堪予肯定，且與兩造又
      無何利害關係，故其所出具之解剖鑑定報告書應堪採信。
      依該鑑定報告書及相驗屍體證明書可認呂榮滄係因生前溺
      水窒息而意外死亡。
（二）各當事人就其所主張有利於己之事實，均應負舉證之責，
      故一方已有適當之證明者，相對人欲否認其主張，即不得
      不更舉反證。最高法院十九年上字第二三四五號判例得資
      參照。被告抗辯呂榮滄係因癲癇發作致落水時無自救能力
      而溺斃，惟查：依被告所提卷附2紙嘉義基督教醫院診斷
      證明書、嘉義基督教醫院病歷資料及理賠申請書僅足認呂
      榮滄有癲癇病史，其於93年6月15日至同年月16日、94年3
      月30日至同年月31日因癲癇而先後住院2日並於住院後向
      被告提出理賠申請，惟尚不足證呂榮滄於94年7月30日下
      午5時許曾癲癇發作，且其溺斃係因癲癇發作所致。而上
      開中山醫學大學附設醫院病理科解剖鑑定報告書已參酌呂
      榮滄生前癲癇病史，而仍認呂榮滄係因跌倒頭碰地致溺水
      窒息死亡，並未認呂榮滄係因癲癇發作致窒息死亡，益證
      被告上開抗辯並不可採。又呂榮滄雖時值壯年，然仍無礙
      於其有意外溺水之可能性。被告僅以呂榮滄正值壯年衡水
      溝不深當不可能溺斃，進而推論呂榮滄其時因癲癇發作而
      溺斃故非意外死亡，惟其未提出相當之反證以證明呂榮滄
      非意外死亡，是被告上開所辯顯係一己臆測之詞，洵無足
      取。
（三）保險人應於要保人或被保險人交齊證明文件後，於約定期
      限內給付賠償金額。無約定期限者，應於接到通知後十五
      日內給付之。保險人因可歸責於自己之事由致未在前項規
      定期限內為給付者，應給付遲延利息年利一分。保險法第
      34條定有明文。系爭附約第9條第1項：「被保險人於本附
      約有效期間內遭受第3條約定的意外傷害事故，自意外傷
      害事故發生之日起180日內死亡者，本公司按本附約之保
      險金額給付意外身故保險金」。呂榮滄係意外死亡，故被
      告即應依系爭附約第9條第1項給付原告保險金1,000,000
      元，而被告於94年8月24日即接到原告申請理賠之通知，
      惟被告並未於94年9月8日以前給付原告保險金，依上開保
      險法第34條規定，被告並應給付自同年月9日起至清償日
      止按週年利率10%之利息，故原告請求1,000,000元，及自
      94年9月9日起至清償日止按週年利率10%計算之利息，即
      屬有據，應予准許。
二、綜前所述，原告依保險契約、保險法第34條之法律關係，請
    求原告請求1,000,000元，及自94年9月9日起至清償日止按
    週年利率10%計算之利息，為有理由，應予准許。
肆、因本件事實業臻明確，故兩造其餘攻擊、防禦方法及所提證
    據，即無須再予審酌，爰未逐一論述，附此敘明。
伍、兩造均陳明願供擔保請准宣告假執行、免為假執行，經審核
    後分別酌定相當擔保金額准許之。
陸、結論：原告之訴為有理由，依民事訴訟法第78條、第390條
    第2項、第392條第2項、第3項，判決如主文。
中    華    民    國    95    年    10     月    4    日
            民二庭審判長法  官  黃茂宏
                        法  官  黃明展
                        法  官  陳琪媛
以上正本係照原本作成
如對本判決上訴須於判決送達後20日內向本院提出上訴狀
中    華    民    國    95    年    10     月     4    日
                        書記官  林柑杏


司法院資訊處製作；財團法人民間司法改革基金會備份。
